ACORDAO-COMPLETO-2547031

ACÓRDÃO 5008/2022 ATA 31/2022 - SEGUNDA CÂMARA

VISTOS, relatados e discutidos estes autos de tomada de contas especial instaurada pela Secretaria Especial da Cultura em desfavor da Associação Indígena Akwe, além de Santino Xerente como dirigente dessa entidade, diante da omissão no dever de prestar contas dos recursos federais captados por meio do incentivo fiscal aportado em função da "Lei Rouanet" sob o valor original de R$ 270.070,81 no âmbito do Pronac n.º 11-8775 destinado à realização do projeto intitulado como "Organização e Ampliação do Centro de Memória da Casa de Cultura Xerente", tendo a vigência do referido projeto cultural sido inicialmente estipulada para o período de 13/12 a 31/12/2011, com a sucessiva prorrogação até 31/12/2013;
ACORDAM os Ministros do Tribunal de Contas da União, reunidos na Sessão da 2ª Câmara, ante as razões expostas pelo Relator, em:
9.1. declarar a revelia da Associação Indígena Akwe, além de Santino Xerente, nos termos do art. 12, § 3º, da Lei n.º 8.443, de 1992;
9.2. julgar irregulares as contas da Associação Indígena Akwe, além de Santino Xerente, nos termos dos arts. 16, III, alíneas "a", "b" e "c", com o § 2º, "b", e 19, caput, da Lei n.º 8.443, de 1992, para condená-los, solidariamente, ao pagamento do correspondente débito, com a atualização monetária e os juros de mora calculados desde as datas informadas até o efetivo recolhimento, fixando-lhes o prazo de 15 (quinze) dias, contados da notificação, para que comprovem perante o Tribunal, nos termos do art. 214, III, "a", do RITCU, o recolhimento da referida dívida em favor do Fundo Nacional de Cultura, na forma da legislação em vigor, sob as seguintes condições:
	Data da Ocorrência
	Valor Original (em R$) 
	Observação

	2/4/2012
	99.000,00
	-

	9/11/2012
	75.000,00
	-

	28/11/2013
	73.159,43
	-

	30/4/2018
	50,89
	já restituído

9.3. aplicar em desfavor, apenas, de Santino Xerente a multa prevista no art. 57 da Lei n.º 8.443, de 1992, sob o valor de R$ 50.000,00 (cinquenta mil reais) , fixando-lhe o prazo de 15 (quinze) dias, contados da notificação, para que comprove, perante o Tribunal, nos termos do art. 214, III, "a", do RITCU, o recolhimento da referida dívida em favor do Tesouro Nacional, com a devida atualização monetária, na forma da legislação em vigor;
9.4. autorizar, caso requerido, nos termos do art. 26 da Lei nº 8.443, de 1992, e do art. 217 do RITCU, o parcelamento das dívidas fixadas por este Acórdão em até 36 (trinta e seis) parcelas mensais e sucessivas, com a devida atualização monetária e os correspondentes acréscimos legais, esclarecendo às responsáveis que a falta de pagamento de qualquer parcela importará no vencimento antecipado do saldo devedor, nos termos do art. 217, § 2º, do RITCU, sem prejuízo das demais medidas legais;
9.5. autorizar, desde logo, a cobrança judicial das dívidas fixadas por este Acórdão, nos termos do art. 28, inciso II, da Lei nº 8.443, de 1992, diante do não atendimento às notificações; e
9.6. enviar a cópia do presente Acórdão, com o Relatório e a Proposta de Deliberação, à Procuradoria da República no Estado de Tocantins, nos termos do art. 16, § 3º, da Lei nº 8.443, de 1992, para o ajuizamento das ações civis e penais cabíveis.

Tomada de Contas Especial instaurada pela Secretaria Especial da Cultura em desfavor da Associação Indígena Akwe, além de Santino Xerente como dirigente dessa entidade, diante da omissão no dever de prestar contas dos recursos federais captados por meio do incentivo fiscal aportado em função da Lei Rouanet sob o valor original de R$ 270.070,81 no âmbito do Pronac n.º 11-8775 em prol da realização do projeto intitulado como Organização e Ampliação do Centro de Memória da Casa de Cultura Xerente, tendo a vigência do referido projeto cultural sido inicialmente estipulada para o período de 13/12 a 31/12/2011, com a sucessiva prorrogação até 31/12/2013.

Segunda Câmara

Secretaria Especial da Cultura.

3. Responsáveis: Santino Xerente (CPF XXX.014.361-XX); e Associação Indígena Akwe (CNPJ 04.864.421/0001-11).

13.1. Ministros presentes: Bruno Dantas (Presidente), Augusto Nardes, Aroldo Cedraz e Antonio Anastasia.
13.2. Ministro-Substituto presente: André Luís de Carvalho (Relator).

ANDRÉ DE CARVALHO

Trata-se de tomada de contas especial instaurada pela Secretaria Especial da Cultura em desfavor da Associação Indígena Akwe, além de Santino Xerente como dirigente dessa entidade, diante da omissão no dever de prestar contas dos recursos federais captados por meio do incentivo fiscal aportado em função da "Lei Rouanet" sob o valor original de R$ 270.070,81 no âmbito do Pronac n.º 11-8775 destinado à realização do projeto intitulado como "Organização e Ampliação do Centro de Memória da Casa de Cultura Xerente", tendo a vigência do referido projeto cultural sido inicialmente estipulada para o período de 13/12 a 31/12/2011, com a sucessiva prorrogação até 31/12/2013.
2.	Após a análise final do feito, o Auditor Federal Paulo Carvalho de Azevedo Carioca lançou o seu parecer conclusivo à Peça 97, com a anuência dos dirigentes da Secex-TCE (Peças 98 e 99) , nos seguintes termos:
" (...) HISTÓRICO
2.	Em 3/7/2018, com fundamento na IN/TCU 71/2012, alterada pela IN/TCU 76/2016 e DN/TCU 155/2016, o dirigente da instituição Secretaria Especial da Cultura autorizou a instauração da tomada de contas especial (peça 24) . O processo foi registrado no sistema e-TCE com o número 2153/2018.
3.	A Portaria 0725/2011, de 12/12/2011, autorizou a captação do valor de apoio, totalizando R$ 270.070,81, no período de 13/12/2011 a 31/12/2013 (peça 6) , com prazo para execução dos recursos 02/04/2012 a 31/12/2013, recaindo o prazo para prestação de contas em 30/1/2014.
4.	A empresa proponente captou recursos autorizados, no montante de R$ 247.159,43, conforme atestam os recibos (peça 8) e/ou extratos bancários (peça 23) .
5. O fundamento para a instauração da Tomada de Contas Especial, conforme consignado na matriz de responsabilização elaborada pelo tomador de contas, foi a constatação da seguinte irregularidade: 
'Omissão no dever de prestar contas do Pronac 11-8775, referente ao projeto 'Organização e Ampliação do Centro de Memória da Casa de Cultura Xerente'.'
6.	Os responsáveis arrolados na fase interna foram devidamente comunicados e, diante da ausência de justificativas suficientes para elidir a irregularidade e da não devolução dos recursos, instaurou-se a tomada de contas especial.
7. No relatório (peça 40) , o tomador de contas concluiu que o prejuízo importaria no valor original de R$ 247.108,54, imputando-se a responsabilidade a Associação Indígena Akwe e Santino Xerente, na condição de dirigente. 
8.	Em 4/7/2019, a Controladoria-Geral da União emitiu o relatório de auditoria (peça 41) , em concordância com o relatório do tomador de contas. O certificado de auditoria e o parecer do dirigente do órgão de controle interno concluíram pela irregularidade das presentes contas (peças 42 e 43) .
9. Em 15/7/2019, o Ministro responsável pela área atestou haver tomado conhecimento das conclusões contidas no relatório e certificado de auditoria, bem como do parecer conclusivo do dirigente do órgão de controle interno, manifestando-se pela irregularidade das contas, e determinou o encaminhamento do processo ao Tribunal de Contas da União (peça 44) .
10. Na instrução inicial (peça 47) , analisando-se os documentos nos autos, concluiu-se pela necessidade de realização de citação e audiência para as seguintes irregularidades: 
10.1. Irregularidade 1: não comprovação da boa e regular aplicação dos recursos federais repassados com amparo no Pronac 11-8775, em face da omissão no dever de prestar contas dos valores transferidos.
10.1.1. Evidências da irregularidade: documentos técnicos presentes nas peças 16, 17, 18, 24, 26, 30, 31 e 32.
10.1.2. Normas infringidas: arts. 37, caput, e 70, parágrafo único, da Constituição Federal; art. 93 do Decreto-Lei 200/67; IN MinC 1/2010, art. 6º, inciso VI; IN-MinC 1/2012, art. 71, §§ 1ºe 2º; IN-MinC 1/2013, arts. 75, parágrafo primeiro, 78 e 90, parágrafo único; IN-MinC 1/2017, art. 106, inciso III, alínea 'a'; e art. 8º da Lei 8.443/1992 c/c Acórdão 1928/2005-TCU-Segunda Câmara) .
10.2. Débitos relacionados aos responsáveis Associação Indígena Akwe (CNPJ: 04.864.421/0001-11) e Santino Xerente (CPF: XXX.014.361-XX) :
	Data de ocorrência
	Valor histórico (R$) 
	Identificador da parcela

	2/4/2012
	99.000,00
	D1

	30/4/2018
	50,89
	C1

	9/11/2012
	75.000,00
	D2

	28/11/2013
	73.159,43
	D3

10.2.1. Cofre credor: Fundo Nacional de Cultura.
10.2.2. Responsável: Associação Indígena Akwe (CNPJ: 04.864.421/0001-11) .
10.2.2.1. Conduta: nas parcelas D1 a D3 - não demonstrar a boa e regular aplicação dos recursos federais recebidos e geridos por meio do instrumento em questão, no período de 2/4/2012 a 31/12/2013, em face da omissão na prestação de contas, cujo prazo encerrou-se em 30/1/2014.
10.2.2.2. Nexo de causalidade: a conduta descrita impediu o estabelecimento do nexo causal entre as possíveis despesas efetuadas com os recursos recebidos, no âmbito do instrumento em questão, no período de 2/4/2012 a 31/12/2013.
10.2.2.3. Culpabilidade: não há excludentes de ilicitude, de culpabilidade e de punibilidade; é razoável supor que o administrador responsável pela pessoa jurídica tinha consciência da ilicitude de sua conduta; era exigível conduta diversa da praticada, qual seja, desincumbir-se do seu dever por meio da apresentação da prestação de contas no prazo e forma devidos. 
10.2.3. Responsável: Santino Xerente (CPF: XXX.014.361-XX) .
10.2.3.1. Conduta: nas parcelas D1 a D3 - não demonstrar a boa e regular aplicação dos recursos federais recebidos e geridos por meio do instrumento em questão, no período de 2/4/2012 a 31/12/2013, em face da omissão na prestação de contas, cujo prazo encerrou-se em 30/1/2014.
10.2.3.2. Nexo de causalidade: a conduta descrita impediu o estabelecimento do nexo causal entre as possíveis despesas efetuadas com os recursos recebidos, no âmbito do instrumento em questão, no período de 2/4/2012 a 31/12/2013.
10.2.3.3. Culpabilidade: não há excludentes de ilicitude, de culpabilidade e de punibilidade; é razoável supor que o responsável tinha consciência da ilicitude de sua conduta; era exigível conduta diversa da praticada, qual seja, desincumbir-se do seu dever por meio da apresentação da prestação de contas no prazo e forma devidos. 
11. Encaminhamento: citação.
11.1. Irregularidade 2: não cumprimento do prazo originalmente estipulado para prestação de contas do projeto incentivado, cujo prazo encerrou-se em 30/1/2014.
11.1.1. Evidências da irregularidade: documentos técnicos presentes nas peças 17, 26, 33 e 34.
11.1.2. Normas infringidas: arts. 37, caput, e 70, parágrafo único, da Constituição Federal; art. 93 do Decreto-Lei 200/67; IN MinC 1/2010, art. 6º, inciso VI; IN-MinC 1/2012, art. 71, §§ 1ºe 2º; IN-MinC 1/2013, arts. 75, parágrafo primeiro, 78 e 90, parágrafo único; IN-MinC 1/2017, art. 106, inciso III, alínea ¿a¿; e art. 8º da Lei 8.443/1992 c/c Acórdão 1928/2005-TCU-Segunda Câmara) .
11.1.3. Responsável: Santino Xerente (CPF: XXX.014.361-XX) .
11.1.3.1. Conduta: descumprir o prazo originalmente estipulado para prestação de contas dos recursos federais recebidos à conta do instrumento em questão, o qual se encerrou em 30/1/2014.
11.1.3.2. Nexo de causalidade: a conduta descrita impediu o estabelecimento do nexo causal entre as possíveis despesas efetuadas com os recursos recebidos, no âmbito do instrumento em questão, no período de 2/4/2012 a 31/12/2013.
11.1.3.3. Culpabilidade: não há excludentes de ilicitude, de culpabilidade e de punibilidade; é razoável supor que o responsável tinha consciência da ilicitude de sua conduta; era exigível conduta diversa da praticada, qual seja, desincumbir-se do seu dever por meio da apresentação da prestação de contas no prazo e forma devidos. 
12. Encaminhamento: audiência.
13. Em cumprimento ao pronunciamento da unidade (peça 49) , foram efetuadas citação e audiência dos responsáveis, nos moldes adiante:
a)	 Associação Indígena Akwe - promovida a citação do responsável, conforme delineado adiante:
	Comunicação: Ofício 6267/2019 - Seproc (peça 52) 
Data da Expedição: 11/10/2019
Data da Ciência: 17/10/2019 (peça 54) 
Nome Recebedor: Carlos Daniel T. Reis
Observação: Ofício enviado para o endereço do responsável, conforme pesquisa na base de dados no sistema da Receita Federal, custodiada pelo TCU (peça 51) .
Fim do prazo para a defesa: 1/11/2019
	
	Comunicação: Ofício 31894/2021 - Seproc (peça 80) 
Data da Expedição: 25/6/2021
Data da Ciência: não houve (Não procurado) (peça 90) 
Observação: Ofício enviado para o endereço do responsável, conforme pesquisa na base de dados no sistema da Receita Federal, custodiada pelo TCU (peça 77) .
	
	Comunicação: Edital 1551/2021 - Seproc (peça 94) 
Data da Publicação: 22/12/2021 (peça 95) 
	
b)	 Santino Xerente - promovida a citação e audiência do responsável, conforme delineado adiante:
	Comunicação: Ofício 6268/2019 - Seproc (peça 53) 
Data da Expedição: 11/10/2019
Data da Ciência: não houve (Não procurado) (peça 55) 
Observação: Ofício enviado para o endereço do responsável, conforme pesquisa na base de dados no sistema da Receita Federal, custodiada pelo TCU (peça 51) .
	
	Comunicação: Ofício 15524/2019 - Seproc (peça 56) 
Data da Expedição: 25/12/2019
Data da Ciência: não houve (Não procurado) (peça 58) 
Observação: Ofício enviado para o endereço do responsável, conforme pesquisa na base de dados nos sistemas corporativos do TCU, custodiada pelo TCU (peça 51) .
	
	Comunicação: Ofício 15525/2019 - Seproc (peça 57) 
Data da Expedição: 25/12/2019
Data da Ciência: não houve (Não procurado) (peça 59) 
Observação: Ofício enviado para o endereço do responsável, conforme pesquisa na base de dados no sistema da Receita Federal, custodiada pelo TCU (peça 51) .
	
	Comunicação: Ofício 11938/2020 - Seproc (peça 61) 
Data da Expedição: 9/4/2020
Data da Ciência: não houve (Não procurado) (peça 63) 
Observação: Ofício enviado para o endereço do responsável, conforme pesquisa na base de dados no sistema da Receita Federal, custodiada pelo TCU (peça 60) .
	
	Comunicação: Ofício 11939/2020 - Seproc (peça 62) 
Data da Expedição: 9/4/2020
Data da Ciência: não houve (Não procurado) (peça 64) 
Observação: Ofício enviado para o endereço do responsável, conforme pesquisa na base de dados no sistema da Receita Federal, custodiada pelo TCU (peça 60) .
	
	Comunicação: Edital 1174/2020 - Seproc (peça 66) 
Data da Publicação: 13/8/2020 (peça 67) 
Fim do prazo para a defesa: 28/8/2020
	
	Comunicação: Ofício 31893/2021 - Seproc (peça 81) 
Data da Expedição: 25/6/2021
Data da Ciência: não houve (Não procurado) (peça 91) 
Observação: Ofício enviado para o endereço do responsável, conforme pesquisa na base de dados no sistema da Receita Federal, custodiada pelo TCU (peça 77) .
	
14. Conforme Despacho de Conclusão das Comunicações Processuais (peça 96) , as providências inerentes às comunicações processuais foram concluídas. 
15. Transcorrido o prazo regimental, os responsáveis Associação Indígena Akwe e Santino Xerente permaneceram silentes, devendo ser considerados reveis, nos termos do art. 12, § 3º, da Lei 8.443/1992.
16. Em despacho (peça 74) , o Ministro-Relator determinou que se:
'8.1. promova a oitiva da Fundação Nacional do Índio (Funai) , nos termos do art. 250, V, do RITCU, para, dentro do prazo de 30 (trinta) dias, apresentar a sua manifestação técnica sobre todas as falhas apontadas no presente processo em relação à Associação Indígena Akwe, além de Santino Xerente como dirigente dessa entidade, buscando atribuir, com isso, mais efetividade ao art. 1°, parágrafo único, da Lei n° 5.371, de 1967; 
8.2. promova a adicional notificação da Associação Indígena Akwe, além de Santino Xerente como dirigente dessa entidade, para apresentarem as suas defesas em face da anterior citação neste processo; e
8.3. envie a cópia do parecer acostado à Peça¿69, com a cópia do presente Despacho, à Associação Indígena Akwe, além de Santino Xerente como dirigente dessa entidade, e à Funai, para facilitar as correspondentes manifestações neste processo.'
17. Em cumprimento do determinado nos subitens 8.2. e 8.3., foram expedidos os Ofícios 31893/202 e 31894/2021- Secomp-4 (peças 80 e 81) , sem que as citações tivessem tido respostas (peça 96) .
18. A Fundação Nacional do Índio (Funai) foi notificada da oitiva, por meio do Ofício 31892/2021- Secomp-4, em 22/06/2021 (peça 79) .
19. Em sua resposta e seus anexos (Ofício nº 1190/2021/PRES/FUNAI, peças 82 e seguintes) , é aventada a necessidade de 'encaminhamento dos autos à Presidência para avaliar quanto à pertinência de encaminhamento à Procuradoria Federal Especializada.'.
20. A Presidência da Funai, por meio do Despacho Presidência/2021 (peça 87) , acolhe a proposta acima e encaminha à Procuradoria Federal Especializada - PFE para analisar a viabilidade jurídica e formas de atendimento à determinação feita pelo Ministro-relator à fundação, nos termos do Ofício 31892/2021- Secomp-4 (peça 78) .
21. A Procuradoria Federal Especializada - PFE, após o exame da matéria, exara o Despacho nº . 00065/2021/MCCF-PFE/PFE-FUNAI/PGF/AGU (peça 88) , aprovado pela Coordenadora de Assuntos Finalísticos - COAF PFE FUNAI SEDE (peça 89) cuja conclusão é a seguinte:
'7. De posse de tais considerações, à Funai falece responsabilidade, inclusive informacional, referente ao Processo TC Processo 021.158/2019-3. Desta forma, a Secretaria Especial da Cultura deve unicamente junto à Associação Indígena Akwe, além de Santino Xerente como dirigente dessa entidade, promover as medidas legais pertinentes diante da omissão no dever de prestar contas e da subsequente ausência de comprovação sobre a boa e regular aplicação dos recursos federais captados por meio do incentivo fiscal pela Lei Rouanet para a execução do projeto intitulado como 'Organização e Ampliação do Centro de Memória da Casa de Cultura Xerente' (Pronac 11-8775) no Município de Tocantínia - TO sob o valor de R$ 247.159,43 durante o período de 13/12/2011 a 31/12/2013. 
8. Ressalva-se, unicamente, apuração de assunção de responsabilidade pela autarquia indigenista quando da celebração do respectivo instrumento jurídico sob escrutínio da Corte de Contas, haja vista que o art. 1°, parágrafo único da Lei n° 5.371, de 1967, motivo determinante da requisição, na atual ordem constitucional, produz efeito jurídico algum, libertando-se, assim, a Funai do dever requisitado pelo TCU.'
22. A Associação Indígena Akwe e o Sr. Santino Xerente foram notificados pelo Edital 1551/2021-TCU/Seproc, de 6 de novembro de 2021, publicado no Diário Oficial da União de 17/12/2021 (peças 94 e 95) , sem que houvesse qualquer resposta por parte de ambos (peça 96) .
 ANÁLISE DOS PRESSUPOSTOS DE PROCEDIBILIDADE DA IN/TCU 71/2012
Avaliação de Viabilidade do Exercício do Contraditório e Ampla Defesa
23. Verifica-se que não houve o transcurso de mais de dez anos desde o fato gerador sem que tenha havido a notificação dos responsáveis pela autoridade administrativa federal competente (art. 6º, inciso II, c/c art. 19 da IN/TCU 71/2012, modificada pela IN/TCU 76/2016) , uma vez que o fato gerador da irregularidade sancionada ocorreu em 31/1/2014, e os responsáveis foram notificados sobre as irregularidades pela autoridade administrativa competente conforme segue:
23.1. Associação Indígena Akwe, por meio do ofício acostado à peça 30, recebido em 17/7/2018, conforme AR (peça 33) .
23.2. Santino Xerente, por meio do ofício acostado à peça 31, recebido em 17/7/2018, conforme AR (peça 34) .
Valor de Constituição da TCE 	
24. Verifica-se, ainda, que o valor atualizado do débito apurado (sem juros) em 1/1/2017 é de R$ 330.924,74, portanto superior ao limite mínimo de R$ 100.000,00, na forma estabelecida conforme os arts. 6º, inciso I, e 19 da IN/TCU 71/2012, modificada pela IN/TCU 76/2016. 
OUTROS PROCESSOS/DÉBITOS NOS SISTEMAS DO TCU COM OS MESMOS RESPONSÁVEIS
25. Informa-se que não foi encontrado débito imputável aos responsáveis em outros processos no Tribunal.
26. A tomada de contas especial está, assim, devidamente constituída e em condição de ser instruída.
EXAME TÉCNICO
Da validade das notificações:
27. Preliminarmente, cumpre tecer breves considerações sobre a forma como são realizadas as comunicações processuais no TCU. A esse respeito, destacam-se o art. 179, do Regimento Interno do TCU (Resolução 155, de 4/12/2002) e o art. 4º, inciso III, § 1º, da Resolução TCU 170, de 30 de junho de 2004, in verbis:
'Art. 179. A citação, a audiência ou a notificação, bem como a comunicação de diligência, far se-ão:
I - mediante ciência da parte, efetivada por servidor designado, por meio eletrônico, fac-símile, telegrama ou qualquer outra forma, desde que fique confirmada inequivocamente a entrega da comunicação ao destinatário;
II - mediante carta registrada, com aviso de recebimento que comprove a entrega no endereço do destinatário;
III - por edital publicado no Diário Oficial da União, quando o seu destinatário não for localizado
 (...) 
Art. 3º As comunicações serão dirigidas ao responsável, ou ao interessado, ou ao dirigente de órgão ou entidade, ou ao representante legal ou ao procurador constituído nos autos, com poderes expressos no mandato para esse fim, por meio de:
I - correio eletrônico, fac-símile ou telegrama;
II - servidor designado;
III - carta registrada, com aviso de recebimento;
IV - edital publicado no Diário Oficial da União, quando o seu destinatário não for localizado, nas hipóteses em que seja necessário o exercício de defesa.
Art. 4º. Consideram-se entregues as comunicações:
I - efetivadas conforme disposto nos incisos I e II do artigo anterior, mediante confirmação da ciência do destinatário;
II - realizadas na forma prevista no inciso III do artigo anterior, com o retorno do aviso de recebimento, entregue comprovadamente no endereço do destinatário;
III - na data de publicação do edital no Diário Oficial da União, quando realizadas na forma prevista no inciso IV do artigo anterior.
§ 1º O endereço do destinatário deverá ser previamente confirmado mediante consulta aos sistemas disponíveis ao Tribunal ou a outros meios de informação, a qual deverá ser juntada ao respectivo processo.
 (...) '
28. Bem se vê, portanto, que a validade da citação via postal não depende de que o aviso de recebimento seja assinado pelo próprio destinatário da comunicação, o que dispensa, no caso em tela, a entrega do AR em 'mãos próprias'. A exigência da norma é no sentido de o Tribunal verificar se a correspondência foi entregue no endereço correto, residindo aqui a necessidade de certeza inequívoca. 
29. Não é outra a orientação da jurisprudência do TCU, conforme se verifica dos julgados a seguir transcritos:
'São válidas as comunicações processuais entregues, mediante carta registrada, no endereço correto do responsável, não havendo necessidade de que o recebimento seja feito por ele próprio (Acórdão 3648/2013-TCU-Segunda Câmara, Relator José Jorge) ;
É prescindível a entrega pessoal das comunicações pelo TCU, razão pela qual não há necessidade de que o aviso de recebimento seja assinado pelo próprio destinatário. Entregando se a correspondência no endereço correto do destinatário, presume-se o recebimento da citação. (Acórdão 1019/2008-TCU-Plenário, Relator Benjamin Zymler) ;
As comunicações do TCU, inclusive as citações, deverão ser realizadas mediante Aviso de Recebimento - AR, via Empresa Brasileira de Correios e Telégrafos, bastando para sua validade que se demonstre que a correspondência foi entregue no endereço correto. (Acórdão 1526/2007-TCU-Plenário, Relator Aroldo Cedraz) .'
30. A validade do critério de comunicação processual do TCU foi referendada pelo Supremo Tribunal Federal, nos termos do julgamento do MS-AgR 25.816/DF, por meio do qual se afirmou a desnecessidade da ciência pessoal do interessado, entendendo-se suficiente a comprovação da entrega do 'AR' no endereço do destinatário:
'Ementa: agravo regimental. Mandado de segurança. Desnecessidade de intimação pessoal das decisões do tribunal de contas da união. art. 179 do regimento interno do TCU. Intimação do ato impugnado por carta registrada, iniciado o prazo do art. 18 da lei nº 1.533/51 da data constante do aviso de recebimento. Decadência reconhecida. Agravo improvido.
O envio de carta registrada com aviso de recebimento está expressamente enumerado entre os meios de comunicação de que dispõe o Tribunal de Contas da União para proceder às suas intimações.
O inciso II do art. 179 do Regimento Interno do TCU é claro ao exigir apenas a comprovação da entrega no endereço do destinatário, bastando o aviso de recebimento simples.'
Da revelia dos responsáveis Associação Indígena Akwe e Santino Xerente
31. No caso vertente, a citação de cada um dos responsáveis (Associação Indígena Akwe e Santino Xerente) se deu em endereços provenientes de pesquisas de endereços realizadas pelo TCU (vide parágrafos acima) , na base de dados da Receita Federal custodiada pelo TCU (peças 50, 51 e 60) , não havendo outros endereços disponíveis em outras bases de dados (TSE e Renach - peça 65) . A entrega dos ofícios citatórios nesses endereços não ficou comprovada no caso do Sr. Santino Xerente, razão pela qual promoveu-se a notificação por edital publicado no Diário Oficial da União (peça 66) .
32. No caso da Associação Indígena Akwe, a mesma foi citada por meio do Ofício 6267/2019-TCU/Seproc (peça 52) , em endereço encontrado no Sistema CNPJ da Receita Federal (peça 50) , com AR assinado em 17/10/2019 (peça 54) .
33. Importante destacar que, antes de promover a citação por edital do Sr.  Santino Xerente, para assegurar a ampla defesa, buscaram-se outros meios possíveis para localizar e citar o responsável, nos limites da razoabilidade, fazendo juntar aos autos informação comprobatória dos diferentes meios experimentados que restaram frustrados, tal como se demonstrou no item anterior da presente instrução (Acórdão 4851/2017-TCU-Primeira Câmara, Relator Min. Augusto Sherman) .
34. Em cumprimento ao determinado no despacho do Ministro-Relator (peça 74) , a Associação Indígena Akwe e o Sr. Santino Xerente foram adicionalmente notificados pelo Edital 1551/2021-TCU/Seproc, de 6 de novembro de 2021, publicado no Diário Oficial da União de 17/12/2021 (peças 94 e 95) , sem que novamente houvesse qualquer resposta por parte de ambos (peça 96) 
35. Nos processos do TCU, a revelia não leva à presunção de que seriam verdadeiras todas as imputações levantadas contra os responsáveis, diferentemente do que ocorre no processo civil, em que a revelia do réu opera a presunção da verdade dos fatos narrados pelo autor (Acórdão 1009/2018-TCU-Plenário, Relator Min. Bruno Dantas; 2369/2013 - TCU - Plenário, Relator Min. Benjamin Zymler e 2449/2013 - TCU - Plenário, Relator Min. Benjamin Zymler) . Dessa forma, a avaliação da responsabilidade do agente não pode prescindir da prova existente no processo ou para ele carreada. 
36. Ao não apresentar sua defesa, os responsáveis deixaram de produzir prova da regular aplicação dos recursos sob sua responsabilidade, em afronta às normas que impõem aos gestores públicos a obrigação legal de, sempre que demandados pelos órgãos de controle, apresentar os documentos que demonstrem a correta utilização das verbas públicas, a exemplo do contido no art. 93 do Decreto-Lei 200/1967: 'Quem quer que utilize dinheiros públicos terá de justificar seu bom e regular emprego na conformidade das leis, regulamentos e normas emanadas das autoridades administrativas competentes.' 
37. Mesmo as alegações de defesa não sendo apresentadas, considerando o princípio da verdade real que rege esta Corte, procurou-se buscar, em manifestações dos responsáveis na fase interna desta Tomada de Contas Especial, se havia algum argumento que pudesse ser aproveitado a seu favor. 
38. Os argumentos apresentados na fase interna (peças 9 e 14) não elidem as irregularidades apontadas, uma vez que não representam a prestação de contas e sim, no caso da peça 14, o Relatório Final de Atividades correspondente unicamente à fase de pré-produção do projeto.
39. Em se tratando de processo em que a parte interessada não se manifestou acerca das irregularidades imputadas, não há elementos para que se possa efetivamente aferir e reconhecer a ocorrência de boa-fé na conduta dos responsáveis, podendo este Tribunal, desde logo, proferir o julgamento de mérito pela irregularidade das contas, conforme os termos dos §§ 2º e 6º do art. 202 do Regimento Interno do TCU. (Acórdão 2064/2011-TCU-Primeira Câmara (relator Min. Ubiratan Aguiar) , 6.182/2011-TCU-1ª Câmara (relator Min. Weber de Oliveira) , 4.072/2010-TCU-1ª Câmara (Relator Min. Valmir Campelo) , 1.189/2009-TCU-1ª Câmara (Relator Min. Marcos Bemquerer) , 731/2008-TCU-Plenário (Relator Min. Aroldo Cedraz) .
40. Dessa forma, os responsáveis Associação Indígena Akwe e Santino Xerente devem ser considerados revéis, nos termos do art. 12, § 3º, da Lei 8.443/1992, devendo as contas serem julgadas irregulares, condenando-os solidariamente ao débito apurado e aplicando-lhes a multa prevista no art. 57 da Lei 8.443/1992.
Da resposta à diligência apresentada pela Fundação Nacional do Índio (FUNAI) 
41. Como já consignado acima, a Fundação Nacional do Índio (FUNAI) foi notificada da diligência determinada pelo Ministro-Relator (peça 74) , por meio do Ofício 31892/2021- Secomp-4, em 22/06/2021 (peça 79) , no sentido de apresentar a manifestação técnica sobre todas as falhas apontadas no presente processo em relação aos responsáveis, em cumprimento do art. 1°, parágrafo único, da Lei n° 5.371/67.
42. O art. 1º, parágrafo único, da Lei nº 5.371/67, por sua vez, dispõe que:
'Art. 1º Fica o Governo Federal autorizado a instituir uma fundação, com patrimônio próprio e personalidade jurídica de direito privado, nos termos da lei civil, denominada 'Fundação Nacional do Índio', com as seguintes finalidades:
 (...) 
Parágrafo único. A Fundação exercerá os poderes de representação ou assistência jurídica inerentes ao regime tutelar do índio, na forma estabelecida na legislação civil comum ou em leis especiais.'
43. Em sua resposta e seus anexos (Ofício nº 1190/2021/PRES/FUNAI, peças 82 e seguintes) , diante do ineditismo da determinação, aventou-se como solução o 'encaminhamento dos autos à Presidência para avaliar quanto à pertinência de encaminhamento à Procuradoria Federal Especializada.'.
44. Por sua vez, a Presidência da fundação, por meio de despacho (peça 87) , acolheu a proposta acima e determinou o encaminhamento à Procuradoria Federal Especializada - PFE para analisar a viabilidade jurídica e formas de atendimento à determinação.
45. A Procuradoria Federal Especializada - PFE, após o exame da matéria (peças 88 e 89) , concluiu o seguinte:
'7.	 De posse de tais considerações, à Funai falece responsabilidade, inclusive informacional, referente ao Processo TC Processo 021.158/2019-3. Desta forma, a Secretaria Especial da Cultura deve unicamente junto à Associação Indígena Akwe, além de Santino Xerente como dirigente dessa entidade, promover as medidas legais pertinentes diante da omissão no dever de prestar contas e da subsequente ausência de comprovação sobre a boa e regular aplicação dos recursos federais captados por meio do incentivo fiscal pela Lei Rouanet para a execução do projeto intitulado como 'Organização e Ampliação do Centro de Memória da Casa de Cultura Xerente' (Pronac 11-8775) no Município de Tocantínia - TO sob o valor de R$ 247.159,43 durante o período de 13/12/2011 a 31/12/2013. 
8. Ressalva-se, unicamente, apuração de assunção de responsabilidade pela autarquia indigenista quando da celebração do respectivo instrumento jurídico sob escrutínio da Corte de Contas, haja vista que o art. 1°, parágrafo único da Lei n° 5.371, de 1967, motivo determinante da requisição, na atual ordem constitucional, produz efeito jurídico algum, libertando-se, assim, a Funai do dever requisitado pelo TCU.'
46. Salvo melhor juízo, assiste razão ao posicionamento da Procuradoria Federal Especializada - PFE, uma vez que, embora o dispositivo em que está fundamentada a determinação (art. 1º, parágrafo único, da Lei nº 5.371/67) ainda vigore, com o advento da Constituição Federal de 1988, o tratamento constitucional dado à matéria é alterado, retirando da FUNAI a incumbência de representação legal de indígenas e suas associações, como se pode ver no texto do art. 232 da lei maior:
'Art. 232. Os índios, suas comunidades e organizações são partes legítimas para ingressar em juízo em defesa de seus direitos e interesses, intervindo o Ministério Público em todos os atos do processo.'
47. Como se pode ver, a Constituição Federal não recepcionou o parágrafo único do art. 1º da Lei nº 5.371/67, uma vez que os índios, suas comunidades e organizações possuem legitimidade jurídica para defender seus próprios interesses e direitos. A única ressalva é feita para a necessária intervenção custos legis da Ministério Público, o que, ao nosso ver, já é cumprida por sua audiência obrigatória em processo de tomada de constas especial (art. 81, inciso II, da Lei nº 8.443/92) .
48. Assim, como bem está consignado na Informação Técnica nº 25/2021/COAR/AUDIN-FUNAI (peça 85) , não se pode restringir o acesso dos povos indígenas aos direitos de cidadania sob o pretexto de proteger suas especificidades culturais. Nesse sentido, na referida peça técnica, está consignado que:
'Convém mencionar que no art. 4º da Convenção nº 169/89 da Organização Internacional do Trabalho, estabelece que a proteção das especificidades culturais dos povos não deverá dificultar o acesso aos demais direitos que lhes conferem cidadania, senão vejamos: 
1. Deverão ser adotadas as medidas especiais que sejam necessárias para salvaguardar as pessoas, as instituições, os bens, as culturas e o meio ambiente dos povos interessados. 
2. Tais medidas especiais não deverão ser contrárias aos desejos expressos livremente pelos povos interessados. 
3. O gozo sem discriminação dos direitos gerais da cidadania não deverá sofrer nenhuma deterioração como consequência dessas medidas especiais.'
49. Destarte, com as vênias devidas, entendemos que o presente feito deve prosseguir seu curso usual, uma vez esgotados todos os meios de chamamento dos responsáveis e caracterizada a revelia de ambos, nos termos do art. 12, § 3º, da Lei 8.443/1992. Devem, portanto, as contas serem julgadas irregulares, condenando-os solidariamente ao débito apurado e aplicando-lhes a multa prevista no art. 57 da Lei 8.443/1992. 
Prescrição da Pretensão Punitiva
50. Vale ressaltar que a pretensão punitiva do TCU, conforme Acórdão 1441/2016-TCU-Plenário, Relator Min. Benjamin Zymler, que uniformizou a jurisprudência acerca dessa questão, subordina-se ao prazo geral de prescrição indicado no art. 205 do Código Civil, que é de dez anos, contado da data de ocorrência da irregularidade sancionada, nos termos do art. 189 do Código Civil, sendo este prazo interrompido pelo ato que ordenar a citação, a audiência ou a oitiva dos responsáveis.
51. No caso em exame, não ocorreu a prescrição, uma vez que a irregularidade sancionada ocorreu em 31/1/2014, e o ato de ordenação da citação ocorreu em 2/8/2019.
Cumulatividade de multas 
52. Quanto à possibilidade de aplicação cumulativa das multas dos arts. 57 e 58, inciso I, da Lei 8.443/1992, ainda que seja adequada a realização de citação e audiência do responsável, por força do disposto no art. 209, § 4º, do Regimento Interno do TCU, o Tribunal reconhece que existe relação de subordinação entre as condutas de 'não comprovação da aplicação dos recursos' e de 'omissão na prestação de contas', sendo a primeira consequência da segunda, o que enseja, na verificação das duas irregularidades, a aplicação da multa do art. 57, com o afastamento da multa do art. 58, inciso I, em atenção ao princípio da absorção (Acórdão 9579/2015-TCU-Segunda Câmara, Relator Vital do Rêgo; Acórdão 2469/2019-TCU-Primeira Câmara, Relator Augusto Sherman) .
53. Conforme leciona Cezar Bitencourt (Tratado de Direito Penal: parte geral - 8ª Edição - São Paulo: Saraiva, 2003. Pg. 565) , na absorção, ' (...) a pena do delito mais grave absorve a pena do delito menos grave, que deve ser desprezada'. No caso concreto, a 'omissão no dever de prestar contas', embora seja uma irregularidade autônoma, funciona como fase ou meio para a consecução da 'não comprovação da aplicação dos recursos', havendo clara relação de interdependência entre essas condutas. Dessa forma, recaindo as duas ocorrências num mesmo gestor, deve prevalecer a pena do delito mais grave, qual seja, a multa do art. 57, da Lei 8.443/1992.
54. Cumpre observar, ainda, que a conduta dos responsáveis, consistente nas irregularidades 'não comprovação da boa e regular aplicação dos recursos federais repassados em face da omissão no dever de prestar contas' e 'não cumprimento do prazo para apresentação de prestação de contas pelo gestor dos recursos', configura violação não só às regras legais, mas também aos princípios basilares da administração pública, eis que, em última análise, ocorre o comprometimento da necessária satisfação à sociedade sobre o efetivo emprego dos recursos públicos postos à disposição da municipalidade, por força do instrumento de repasse em questão.
55. Nesses casos, em que fica evidente a falta de transparência e lisura, não há como afastar as suspeitas sempre presentes de que a totalidade dos recursos públicos federais, transferida ao município, tenha sido integralmente desviada, em prol de gestor ímprobo, ou de pessoas por ele determinadas, a revelar grave inobservância de dever de cuidado no trato com a coisa pública, isto é, ato praticado com culpa grave, pois, na espécie, a conduta do responsável se distancia daquela que seria esperada de um administrador público minimante diligente, num claro exemplo de erro grosseiro a que alude o art. 28 do Decreto-lei 4.657/1942 (Lei de Introdução às Normas do Direito Brasileiro) , incluído pela Lei 13.655/2018 (Acórdão 1689/2019-TCU-Plenário, Relator Augusto Nardes; Acórdão 2924/2018-TCU-Plenário, Relator José Mucio Monteiro; Acórdão 2391/2018-TCU-Plenário, Relator Benjamin Zymler) . 
CONCLUSÃO
56. Em face da análise promovida na seção 'Exame Técnico', verifica-se que os responsáveis Associação Indígena Akwe e Santino Xerente não lograram comprovar a boa e regular aplicação dos recursos, instados a se manifestar, optaram pelo silêncio, configurando a revelia, nos termos do § 3º, do art. 12, da Lei 8.443/1992. Ademais, inexistem nos autos elementos que demonstrem a boa-fé dos responsáveis ou a ocorrência de outras excludentes de culpabilidade.
57. Verifica-se também que não houve a prescrição da pretensão punitiva, conforme análise já realizada.
58. Tendo em vista que não constam dos autos elementos que permitam reconhecer a boa-fé dos responsáveis, sugere-se que as suas contas sejam julgadas irregulares, nos termos do art. 202, § 6º, do Regimento Interno do TCU, com a imputação do débito atualizado monetariamente e acrescido de juros de mora, nos termos do art. 202, § 1º do Regimento Interno do TCU, descontado o valor eventualmente recolhido, com a aplicação da multa prevista no art. 57 da Lei 8.443/1992.
59. Por fim, como não houve elementos que pudessem modificar o entendimento acerca das irregularidades em apuração, mantém-se a matriz de responsabilização presente na peça 46.
PROPOSTA DE ENCAMINHAMENTO
60. Diante do exposto, submetemos os autos à consideração superior, propondo ao Tribunal:
a)	considerar revéis os responsáveis Associação Indígena Akwe (CNPJ: 04.864.421/0001-11) e Santino Xerente (CPF: XXX.014.361-XX) , para todos os efeitos, dando-se prosseguimento ao processo, com fulcro no art. 12, § 3º, da Lei 8.443/1992; 
b)	julgar irregulares, nos termos dos arts. 1º, inciso I, 16, inciso III, alíneas a e c, da Lei 8.443/1992, c/c os arts. 19 e 23, inciso III, da mesma Lei, as contas dos responsáveis Associação Indígena Akwe (CNPJ: 04.864.421/0001-11) e Santino Xerente (CPF: XXX.014.361-XX) , condenando-os solidariamente ao pagamento das importâncias a seguir especificadas, atualizadas monetariamente e acrescidas dos juros de mora, calculadas a partir das datas discriminadas até a data da efetiva quitação do débito, fixando-lhes o prazo de quinze dias, para que comprovem, perante o Tribunal, o recolhimento das referidas quantias aos cofres do Fundo Nacional da Cultura - Divisão de Execução Orçamentária do FNC, nos termos do art. 23, inciso III, alínea 'a', da citada lei, c/c o art. 214, inciso III, alínea 'a', do Regimento Interno do TCU.  
Débitos relacionados ao responsável Associação Indígena Akwe (CNPJ: 04.864.421/0001-11) em solidariedade com Santino Xerente (CPF: XXX.014.361-XX) :
	Data de ocorrência
	Valor histórico (R$) 
	Tipo da parcela

	2/4/2012
	99.000,00
	Débito

	30/4/2018
	50,89
	Crédito

	9/11/2012
	75.000,00
	Débito

	28/11/2013
	73.159,43
	Débito

Valor atualizado do débito (com juros) em 8/7/2022: R$ 442.423,77.
c)	aplicar individualmente aos responsáveis Associação Indígena Akwe (CNPJ: 04.864.421/0001-11) e Santino Xerente (CPF: XXX.014.361-XX) , a multa prevista no art. 57 da Lei 8.443/1992 c/c o art. 267 do Regimento Interno do TCU, fixando-lhes o prazo de quinze dias, a contar da notificação, para que comprovem, perante o Tribunal (art. 214, III, alínea 'a', do Regimento Interno do TCU) , o recolhimento da dívida aos cofres do Tesouro Nacional, atualizada monetariamente desde a data do acórdão que vier a ser proferido por este Tribunal até a data do efetivo recolhimento, se paga após o vencimento, na forma da legislação em vigor;
d)	 autorizar, desde logo, a cobrança judicial das dívidas, caso não atendidas as notificações, na forma do disposto no art. 28, inciso II, da Lei 8.443/1992;
e)	autorizar também, desde logo, se requerido, com fundamento no art. 26, da Lei 8.443, de 1992, c/c o art. 217, §1º do Regimento Interno do TCU, o parcelamento das dívidas em até 36 parcelas, incidindo, sobre cada parcela, corrigida monetariamente, os correspondentes acréscimos legais, fixando-lhe o prazo de quinze dias, a contar do recebimento da notificação, para comprovar, perante o Tribunal, o recolhimento da primeira parcela, e de trinta dias, a contar da parcela anterior, para comprovar os recolhimentos das demais parcelas, devendo incidir, sobre cada valor mensal, atualizado monetariamente, os juros de mora devidos, no caso do débito, na forma prevista na legislação em vigor, alertando os responsáveis de que a falta de comprovação do recolhimento de qualquer parcela importará o vencimento antecipado do saldo devedor, nos termos do § 2º do art. 217 do Regimento Interno deste Tribunal; 
f)	esclarecer ao responsável Santino Xerente (CPF: XXX.014.361-XX) que, caso se demonstre, por via recursal, a correta aplicação dos recursos, mas não se justifique a omissão da prestação de contas, o débito poderá ser afastado, mas permanecerá a irregularidade das contas, dando-se ensejo à aplicação da multa prevista no art. 58, inciso I, da Lei 8.443/1992;
g)	enviar cópia do Acórdão a ser prolatado à Procuradoria da República no Estado de Tocantins, nos termos do § 3º do art. 16 da Lei 8.443/1992, c/c o § 7º do art. 209 do Regimento Interno do TCU, para adoção das medidas cabíveis; e
h)	enviar cópia do Acórdão que vier a ser proferido ao Secretaria Especial da Cultura e aos responsáveis, para ciência;
i)	informar à Procuradoria da República no Estado de Tocantins, ao Secretaria Especial da Cultura e aos responsáveis que a presente deliberação, acompanhada do Relatório e do Voto que a fundamenta, está disponível para a consulta no endereço www.tcu.gov.br/acordaos, além de esclarecer que, caso requerido, o TCU poderá fornecer sem custos as correspondentes cópias, de forma impressa; e
j)	informar à Procuradoria da República no Estado de Tocantins que, nos termos do parágrafo único do art. 62 da Resolução TCU 259/2014, os procuradores e membros do Ministério Público credenciados nesta Corte podem acessar os presentes autos de forma eletrônica e automática, ressalvados apenas os casos de eventuais peças classificadas como sigilosas, as quais requerem solicitação formal."
3.	Enfim, por intermédio do Exmo. Sr. Procurador Sérgio Ricardo Costa Caribé, o MPTCU anuiu à aludida proposta da unidade técnica, tendo consignado o seu parecer à Peça 100 nos seguintes termos:
" (...) 2. O tomador de contas concluiu pela existência de débito no valor de histórico de R$ 247.108,54 (peça 40) , imputado aos responsáveis acima nominados.
3.	No âmbito deste Tribunal, procedeu-se à citação do Sr. Santino Xerente e da Associação Indígena Akwe, os quais, apesar de devidamente notificados, optaram por permanecer silentes, ensejando proposta de julgamento pela irregularidade das contas, condenação em débito e aplicação de multa (peças 69 a 71) .
4.	Por meio do parecer na peça 72, manifestei anuência ao encaminhamento sugerido.
5.	Conforme despacho na peça 74, Vossa Excelência determinou que a unidade técnica promovesse a oitiva da Fundação Nacional do Índio (Funai) , no intuito de atribuir mais efetividade ao art. 1º, parágrafo único, da Lei 5.371/1967, providência adotada pela Secex-TCE.
6.	Em resposta, a Funai informou, em síntese, que ante o disposto no art. 232 da Constituição Federal, não mais existe responsabilidade de sua parte por atos perpetrados por indígenas e suas associações, o que afastaria sua atuação nesta TCE.
7.	A unidade técnica procedeu, então, à notificação dos responsáveis por edital (peça 94) , sem que, contudo, comparecessem aos autos para se defender.
8.	Nesse sentido, esgotadas as medidas cabíveis e tendo permanecido silentes os responsáveis, reitero os termos de minha manifestação anterior, endossando a proposta formulada pela Secex-TCE."
É o Relatório.

não há.

Procurador Sérgio Ricardo Costa Caribé.

TOMADA DE CONTAS ESPECIAL. LEI ROUANET. PROJETO CULTURAL PELO PRONAC N.º 11-8775. OMISSÃO NO DEVER DE PRESTAR CONTAS. NÃO COMPROVAÇÃO DA BOA E REGULAR APLICAÇÃO DOS RECURSOS FEDERAIS CAPTADOS. CITAÇÃO. AUDIÊNCIA. REVELIA. CONTAS IRREGULARES. DÉBITO. MULTA. COMUNICAÇÃO.

TOMADA DE CONTAS ESPECIAL (TCE)

Secretaria de Controle Externo de Tomada de Contas Especial (Secex-TCE).

Trata-se de tomada de contas especial instaurada pela Secretaria Especial da Cultura em desfavor da Associação Indígena Akwe, além de Santino Xerente como dirigente dessa entidade, diante da omissão no dever de prestar contas dos recursos federais captados por meio do incentivo fiscal aportado em função da "Lei Rouanet" sob o valor original de R$ 270.070,81 no âmbito do Pronac n.º 11-8775 destinado à realização do projeto intitulado como "Organização e Ampliação do Centro de Memória da Casa de Cultura Xerente", tendo a vigência do referido projeto cultural sido inicialmente estipulada para o período de 13/12 a 31/12/2011, com a sucessiva prorrogação até 31/12/2013.
2.	Como visto, a partir do Relatório de Tomada de Contas Especial n.º 2.153/2018 (Peça 40) , o tomador de contas assinalou a anunciada responsabilidade pelo dano ao erário sob o valor original de R$ 247.108,54 em face da omissão no dever de prestar contas dos recursos federais efetivamente captados por meio do Pronac n.º 11-0022.
3.	Por conseguinte, no âmbito do TCU, a Secex-TCE promoveu a citação solidária dos aludidos responsáveis pelo referido dano ao erário diante da não comprovação da boa e regular aplicação dos recursos federais destinados ao aludido projeto cultural em face da referida omissão no dever de prestar contas do projeto, além da adicional audiência de Santino Xerente pelo não cumprimento do prazo originalmente fixado para a apresentação da correspondente prestação de contas final do aludido projeto.
4.	A despeito, contudo, da regular notificação, os aludidos responsáveis não apresentaram as suas defesas, nem efetuaram, tampouco, o recolhimento do débito em favor do Fundo Nacional da Cultura, passando à condição de revéis perante o TCU, nos termos do art. 12, § 3º, da Lei nº 8.443, de 1992.
5.	Diante, entretanto, das peculiaridades inerentes às comunidades indígenas, foi promovida, ainda, a oitiva da Fundação Nacional do Índio (Funai) com vistas à melhor elucidação de toda a situação em prol da obtenção da verdade material no presente processo, além da adicional notificação dos referidos responsáveis para apresentarem as suas defesas, tendo eles, contudo, permanecido silentes.
6.	De todo modo, após a análise final do feito, a Secex-TCE pugnou pela irregularidade das contas da Associação Indígena Akwe, além de Santino Xerente, para condená-los solidariamente ao pagamento do correspondente débito, sem prejuízo de lhes aplicar a consequente multa legal; tendo o MPTCU anuído a essa proposta.
7.	O TCU pode incorporar o parecer da unidade técnica a estas razões de decidir.
8.	Bem se sabe que, em sintonia, entre outros, com os Acórdãos 1.194/2009 e 3.991/2015, da 1ª Câmara, os Acórdãos 27/2004, 6.235/2013 e 3.223/2017, da 2ª Câmara, e os Acórdãos 11/1997 e 997/2015, do Plenário, a jurisprudência do TCU estaria firmada no sentido da pessoal responsabilidade do gestor pela comprovação da boa e regular aplicação dos recursos federais, submetendo todo aquele que administra os recursos públicos ao dever de demonstrar o correto emprego dos valores federais, nos termos do art. 70, parágrafo único, da Constituição de 1988 e do art. 93 do Decreto-Lei n.º 200, de 1967, sem prejuízo de, por analogia à Súmula n.º 286 do TCU, a pessoa jurídica de direito privado também responder como destinatária dos recursos captados, em solidariedade com o seu administrador, pelo dano causado ao erário, nos termos do art. 16, § 2º, "b", da Lei n.º 8.443, de 1992.
9.	Por esse ângulo, em função da ausência de elementos capazes de demonstrar a boa e regular aplicação dos recursos federais, para além da ausência de evidenciação do nexo causal entre os recursos federais aportados e os supostos dispêndios incorridos no referido Pronac n.º 11-8775, restou configurada a ofensa não só às regras legais, mas também aos princípios basilares da administração pública, já que, ao final e ao cabo, os responsáveis deixaram de prestar a devida satisfação à sociedade sobre o efetivo emprego dos recursos públicos postos à sua disposição, e, desse modo, restaria confirmada a presunção legal de dano ao erário em face do eventual desvio ou desperdício dos respectivos recursos federais, restando por aí adequada a percuciente proposta da unidade técnica para a condenação dos responsáveis em débito e em multa.
10. 	Não subsistiria, enfim, a prescrição da pretensão punitiva do TCU, já que, nos termos do Acórdão 1441/2016-TCU-Plenário, não teria ocorrido o transcurso superior a dez anos entre a ordem para as citações no âmbito do TCU, em 2/8/2019 (Peça 49) , e a data fatal para a prestação de contas final do aludido projeto, em 30/1/2014 (Peça 40) .
11. 	Eis que, por meio do aludido Acórdão 1.441/2016 proferido na Sessão Extraordinária de 8/6/2016, o Plenário do TCU firmou o seu entendimento no sentido de que a prescrição da pretensão punitiva deve seguir a regra geral do prazo decenal contado a partir do fato, em linha com o art. 205 do Código Civil brasileiro, interrompendo a contagem do aludido prazo com a ordem de citação, nos termos do art. 240, caput, da Lei n.º 13.105 (Código Processual Civil) , de 2015.
12. 	Sem prejuízo, no entanto, do respeito a esse entendimento do Tribunal, deve ser reiterada a minha ressalva já registrada em vários outros julgados do TCU no sentido de que, na ausência de lei específica, o TCU não deveria aplicar qualquer prazo prescricional sobre a referida pretensão punitiva ou, então, na pior das hipóteses, o Tribunal deveria aplicar a regra prescricional fixada pela Lei n.º 9.873, de 1999, não só porque ela trata diretamente de prescrição no âmbito do direito administrativo sancionador, mas também porque, entre outras medidas, a aludida lei manda aplicar o prazo prescricional penal, quando a infração administrativa também configure crime, além de determinar expressamente que, diante de ilícito continuado ou permanente, a contagem do prazo deve iniciar a partir da cessação do aludido ilícito.
13.	A despeito, então, de registrar essa minha posição pessoal, o TCU deve pugnar pela pronta aplicação da multa legal em desfavor, apenas, da aludida pessoa física responsável para evitar o indevido bis in idem, a partir do entendimento fixado pelo aludido Acórdão 1441/2016-TCU-Plenário, até porque também não subsistiria a eventual prescrição da pretensão punitiva do TCU a partir da aplicação da referida Lei n.º 9.873, de 1999, ante a incidência das diversas causas interruptivas.
14.	Não subsistiria, de todo modo, a eventual necessidade de promover o retorno do presente processo para buscar a citação de outros eventuais responsáveis, estando esse entendimento, aliás, em plena sintonia com a jurisprudência fixada pelo TCU a partir, por exemplo, dos Acórdãos 4.002/2020 e 5.297/2013, da 2ª Câmara, e dos Acórdãos 1.170/2017 e 1.223/2015, do Plenário, já que a ausência dessa nova citação não resultaria em prejuízo à defesa das atuais responsáveis, não só porque o presente processo já estaria em plenas condições de efetivo julgamento pelo TCU, mas também porque a solidariedade passiva seria legalmente erigida em favor do ente estatal credor, e não das eventuais pessoas privadas devedoras, podendo, se for o caso, as atuais condenadas ajuizarem a superveniente ação regressiva em desfavor de outros eventuais responsáveis supostamente coobrigados.
15.	Contudo, como a malsinada irregularidade configuraria a eventual conduta dolosa no sentido de efetivamente facilitar, permitir ou concorrer para que pessoa física ou jurídica privada incorpore ou utilize, de forma indevida, rendas, verbas ou valores integrantes do acervo patrimonial da administração pública, sem a observância das formalidades legais ou regulamentares aplicáveis, resultando no eventual ilícito doloso de improbidade administrativa causador do aludido prejuízo ao erário, nos termos, por exemplo, do art. 10, I e II, além do art. 11, VI, da Lei n.º 8.429, de 1992, com a alteração promovida pela Lei n.º 14.230, de 2021, a eventual prescrição da ação de ressarcimento ao erário também não subsistiria, estando esse entendimento em plena consonância com a jurisprudência fixada pelo STF no bojo do RE 852.475-SP, com o trânsito em julgado a partir de 6/12/2019, diante da Tese de Repercussão Geral n.º 897 no sentido de que "São imprescritíveis as ações de ressarcimento ao erário fundadas na prática de ato doloso tipificado na Lei de Improbidade Administrativa".
16.	Diante, portanto, dos elementos de convicção até aqui obtidos neste processo, o TCU deve julgar irregulares as contas da Associação Indígena Akwe, além de Santino Xerente, para condená-los ao pagamento do correspondente débito, sem prejuízo de aplicar a multa prevista no art. 57 da Lei n.º 8.443, de 1992, em desfavor, apenas, da pessoa física responsável.
Ante o exposto, pugno pela prolação do Acórdão ora submetido a este Colegiado.
TCU, Sala das Sessões, em 6 de setembro de 2022.
Ministro-Substituto ANDRÉ LUÍS DE CARVALHO 
Relator